【裁判字號】    88,交上更(一),471
【裁判日期】    900515
【裁判案由】    過失致死
【裁判全文】
臺灣高等法院臺南分院刑事判決        八十八年度交上更（一）字第四七一號  Ｇ
      上  訴  人
      即  被  告  甲  ○  ○
      選任辯護人  林  瑞  成
右上訴人因過失致死案件，不服臺灣臺南地方法院八十五年度交訴字第一四八號中華
民國八十五年十月二十一日第一審判決（起訴案號：臺灣臺南地方法院檢察署八十五
年度偵字第四０一一號），提起上訴，判決後經最高法院發回更審，本院判決如左：
      主      文
原判決關於甲○○部分撤銷。
甲○○從事業務之人，因業務上之過失致人於死，處有期徒刑陸月，如易科罰金，以
佰元折算壹日。
      事      實
甲○○為職業遊覽車司機，係以駕駛為業務之人，緣丙○○（業經本院判處有期徒刑
六月，緩刑二年確定）駕駛車牌ＧＧ─一四九二號自小客車，搭載女友陳嘉玫，於民
國（下同）八十四年三月廿三日廿一時十分許，沿國道高速公路由南向北行駛，途經
三０五公里一八四公尺處，接近麻豆交流道附近時，因閃避一張大紙片，疏未注意操
作，車身失控偏右撞及外側護欄後，旋轉反彈至快慢車道線附近，適有卓志雄（業經
最高法院判處有期徒刑八月確定）駕駛車牌ＰＡ─九五四０號自小客車，及甲○○駕
駛車牌ＢＢ─八六七號營大客車，同向依序先後自後駛來，甲○○應注意其車速為時
速八十─九十公里時，應與前車保持六十─七十公尺之安全距離，且夜間行車更應酌
量增加安全距離，復無不能注意之情事，詎竟疏未注意保持安全距離，致未能適時閃
避前開由丙○○所駕駛肇事之自小客車，而以其營大客車之右前正面車身，撞及丙○
○所駕駛自小客車之右車身後側，丙○○之自小客車因遭撞擊遂順時針方向右旋轉，
左後行李箱處再次撞擊外側護欄，致車內之陳嘉玫因數次猛裂撞擊，受有頭頸胸多發
性損傷、右耳後挫傷合併穿刺傷、右頸胸部多發性挫傷等傷勢，經送醫急救，仍於當
日二十二時四十分許，因傷重不治死亡，丙○○亦受有右前臂開放性骨折之傷害，甲
○○則於肇事後犯罪未被有偵查權之公務員或機關發覺前，向至現場處理事故之內政
部警政署公路警察局第五警察隊警員蘇順枝自首坦承犯行，進而接受裁判。案經甲○
○自首及丙○○、陳嘉玫之母親乙○○○訴由臺灣臺中地方法院檢察署檢察官呈請臺
灣高等法院檢察署核轉臺灣臺南地方法院檢察署檢察官偵查起訴。
      理      由
一、訊據上訴人即被告甲○○，固不諱言有於右揭時地，駕駛遊覽車撞及被害人丙○
    ○所駕駛之肇事自小客車，致被害人陳嘉玫死亡及被害人丙○○受傷之事實；惟
    矢口否認有何過失致人於死及過失傷害之犯行，並辯稱：其發現丙○○所駕駛之
    自小客車操作失控時，其營大客車與直接在前由卓志雄駕駛之ＰＡ─九五四０號
    歐寶牌自小客車（下稱歐寶車）相距約四十公尺，丙○○所駕駛之ＧＧ—一四九
    二號三陽喜美自小客車（下稱喜美車）與歐寶車之距離則不清楚，其並非未保持
    安全距離，且其營大客車右車頭撞及喜美車右後車輪及右後門，係因瞬間閃避煞
    車不及始撞及喜美車，此由現場留有一條其營大客車煞車痕，足證其營大客車煞
    車並無失靈故障，本件車禍純係丙○○駕車操作失控所致，其何來過失之有云云
    。然查：
（一）右揭車禍肇事致被害人陳嘉玫、丙○○死傷之事實，已有警察於肇事後所製作
      之道路交通事故調查報告表（一）、（二）各乙紙、及現場所拍攝之照片多張
      ，附於警卷足稽。且被害人陳嘉玫確因本件車禍受傷死亡，亦經臺灣臺南地方
      法院檢察署檢察官督同檢驗員相驗屬實，製有勘驗筆錄、相驗屍體證明書、驗
      斷書存於相驗卷可佐。另被害人丙○○受有如事實欄所示之傷害，亦有澄清綜
      合醫院所出具之診斷證明書一紙，存於偵查卷為憑。又被害人丙○○因本件車
      禍過失致人於死，經本院判處有期徒刑六月，緩刑二年確定，亦有本院另案八
      十五年度交上訴字第六一六號卷證足參。雖被告甲○○辯稱其於肇事時有保持
      安全距離，其應無過失云云。惟按汽車行駛高速公路，前後兩車間之行車安全
      距離，在正常天候下，時速八十─九十公里之大型車，應與前車保持六十至七
      十公尺之安全距離，且夜間行車，安全距離應酌量增加，高速公路交通管制規
      則第六條定有明文。卷查被害人丙○○、同案被告卓志雄、及被告甲○○三人
      ，依序所駕駛之喜美車、歐寶車與營大客車，均係於肇事地點先後行駛於外側
      車道，肇事前之行車時速分別為時速九十公里、八十公里、八十—九十公里之
      事實，業據其等三人分別於肇事當日及翌日在警訊時供明在卷（見原審卷第一
      七至二三頁所附之警訊筆錄），並據被告甲○○在原審陳稱：「（你車道多遠
      看到卓志雄的車發生狀況？）只有一部半小型車之距離」（見原審卷第三三頁
      ）、「我們三輛車都在外側車道，喜美車失控，我距歐寶車四十公尺‧‧‧我
      只看到喜美車撞外側護欄，我看歐寶車往內側道走‧‧‧我只把速度放慢有煞
      車，等車平穩之後，看距歐寶車有二客車身」（見原審卷第一一三頁），繼在
      本院上訴審供承：「我發現喜美車失控時，我與歐寶車只有約四十公尺」、「
      快要撞到時，我已煞車不及，我才閃出外車道，距離太近，煞不住」（見本院
      上訴卷第五二頁），及在本院供稱：「並沒有煞車失靈，是距離短，才撞上的
      」（見本審九十年五月一日審理筆錄）等語綦詳。再參以警政署國道公路警察
      局第五警察隊八十六年三月十一日（八六）公警國五交字第一八二六號函，亦
      說明被告甲○○肇事當日遭員警舉發未保持行車安全距離屬實，有該函文附卷
      憑信，足見被告甲○○於肇事前僅與歐寶車保持約四十公尺距離，顯違反前揭
      六十—七十公尺安全距離之規定。再就員警所畫製之事故現場圖（見原審卷第
      十六頁），被告甲○○之營大客車與喜美車撞擊後，在推定撞擊點留有一條長
      三十八公尺之右輪煞車痕，而撞擊前則未留有任何煞車之痕跡等情以觀，倘被
      告有依規定保持安全距離，於發現前方歐寶車與喜美車追撞時，即有足夠之時
      間與反應煞車，衡情應會在撞擊前留下煞車痕，然現場除該右煞車痕外未見其
      他煞車痕，據此應足以推斷被告甲○○之營大客車與喜美車撞擊前並未做任何
      煞車反應，顯係因距離太近，反應不及所致，益證被告甲○○於夜間行車未注
      意並保持行車安全距離，以致煞車不及撞擊告訴人丙○○所駕駛之喜美車之事
      實，應負違反前揭道路交通管制規則之過失責任。
（二）次查被告甲○○於車禍發生時，其所駕駛之營大客車煞車系統有無正常運作乙
      節，雖經國立成功大學管理學院交通管理研究所黃國平博士鑑定結果，認「由
      於只有一條煞車痕，可以推斷甲○○煞車是有問題，此與甲○○對於前面車輛
      未煞車而採取閃避行為，可能有關」，此有財團法人成大研究發展基金會八十
      四年十二月十一日（八四）成大研基建字第０六六八號函附卷足參。惟該鑑定
      意見未就被告甲○○所駕駛之營大客車煞車系統詳細審酌，並說明鑑定之依據
      及理由，即推測該大客車煞車系統有問題，尚嫌速斷而難憑信。另考證人即肇
      事時坐於卓志雄車內之王榮坤，先於原審法院八十四年交訴字三二七號案件訊
      問時，先結證稱：「當時遊覽車司機有提到煞車不佳」云云（見原審卷第八五
      頁），嗣在本院上訴審則改證稱：「不是煞車失靈，而是煞不住，是ＡＩＲ部
      分失靈以致於煞不住」云云（見本院上訴卷第五二至五三頁），則該證人於原
      審所稱「煞車不佳」究所何指，即非無疑義，從而此部分尚難以該證人前後互
      異且不明確之證述，即認被告甲○○所駕駛之營大客車，於車禍當時有煞車失
      靈之現象。而被告甲○○在歷次偵審中始終堅稱：「其所駕駛之營大客車係屬
      雙迴路煞車系統，倘車禍發生當時煞車失靈，不可能還會留有一條右側煞車痕
      ，是其煞車系統於肇事之時並未失靈」等語，並提出該大客車之煞車系統圖在
      卷供參。本院為此將相關卷證送請中央警察大學鑑定結果，以「由於警製現場
      圖中之該大客車三十八公尺之單邊煞車痕堪稱平直，並無明顯因單邊煞車而車
      身旋轉之跡象，可見當時四輪之煞車痕均有作用」等由，認定被告甲○○所駕
      駛之營大客車，於車禍當時之煞車系統並未失靈，既有該大學九十年四月十三
      日（九十）校科字第八八六三０五號函附於本審卷足按；再參諸證人盧昆旺在
      原審證稱：「遊覽車之煞車有問題是不可能的，氣壓煞車是補助的，巴士車有
      手煞車及電子煞車，他車子傾斜，所以只有單邊煞車，回到路肩又有二條煞車
      ，可見遊覽車煞車沒故障，只是來不及煞車」等語（見原審卷第一一三至一一
      四頁），及上開中央警察大學鑑定分析另指出：「車輛於煞車時均會留下煞車
      痕跡，惟煞車痕跡卻未必明顯，且高速行駛中之車輛，若方向盤向右猛打並踩
      煞車，此時所產生之離心力將使車輛之重心移向左側，而使左側輪胎承受較大
      之重量，因此若此時施以相同之煞車壓力，右側之車輪會先於左側車輪鎖死，
      故車禍現場會留有較清晰之右側車輪煞車痕跡」等學理見解，對照卷附之車禍
      現場圖，雖現場僅留有單邊煞車痕，然該煞車痕平直長達三十八公尺，並經鑑
      定確為被告甲○○所駕駛之營大客車所留，苟被告甲○○之營大客車於車禍發
      生時煞車系統失靈，衡情其與喜美車撞擊後當會產生因高速追撞且煞車失靈導
      致車身旋轉之現象，惟卷附調查報告並未提及該營大客車有車身旋轉現象，且
      車禍發生後，被告甲○○駕駛之營大客車車頭猶朝前靜止於路肩，並未有翻覆
      或傾斜狀態，益見其煞車系統應有產生作用，而無失靈故障情事。從而尚難認
      被告甲○○有未於行車前檢查煞車系統使其確實有效，致煞車失靈故障之過失
      責任。
（三）綜上足認被告於高速公路夜間行車，所駕駛之營大客車於車禍當時煞車雖能正
      常運作，然其應注意且能注意與前車保持安全距離，詎竟疏未注意遵行該交通
      安全規則，致煞車不及撞及被害人丙○○所駕駛之喜美車右後方，使被害人陳
      嘉玫、丙○○因而死傷，其過失之咎委難辭卸。雖臺灣省臺南區車輛行車事故
      鑑定委員會、臺灣省車輛行車事故覆議鑑定委員會鑑定結果，均認被告甲○○
      行車無肇事因素，而有各該會八十四年五月十六日南鑑字第八四０三五五號、
      八十四年七月四日交覆字第八四０八九０號鑑定意見書存卷足稽；惟因該二鑑
      定報告，均疏未論及被告甲○○行車未保持安全間隔，致尚有未臻翔實，而為
      本院所不採。又被害人丙○○駕駛自小客車操作失當，於本件車禍之發生顯有
      疏失，但既與被告甲○○之過失行為，併合而為危害發生之原因，被告甲○○
      自難以此而得解免其刑責，充其量僅可供量刑輕重之參考而已。又被害人陳嘉
      玫之死亡、及被害人丙○○之受傷結果，與被告甲○○之過失行為間，亦具相
      當之因果關係。本件事證已臻明確，不容被告甲○○卸責否認，其犯行已堪認
      定，應予依法論科。
二、查被告甲○○自承為職業遊覽車司機，自係以從事駕駛為業務之人，乃竟於執行
    駕駛業務時過失致人死傷，核係犯刑法第二百七十六條第二項之業務過失致死罪
    ，及刑法第二百八十四條第二項前段之業務過失傷害罪。其以一過失行為同時觸
    犯上開二罪名，應依想像競合犯之例，從一較重之業務過失致死罪處斷。又其於
    肇事後犯罪未被有偵查權之公務員或機關發覺前，向至現場處理事故之內政部警
    政署公路警察局第五警察隊警員蘇順枝自首坦承駕車肇事，既經證人蘇順枝在原
    審證述明確，進而接受法院裁判；且按刑法第六十二條所謂「自首」，僅須犯人
    在犯罪未發覺前，向該管公務員申告犯罪事實而受裁判為已足，並不以自承犯罪
    為要件；又刑事訴訟法採職權主義，吾人不能期待被告自承罪行，故被告報案後
    ，縱否認其有過失，仍不能動搖自首之效力（最高法院七十年臺上字第六八一九
    號判決參照），是被告甲○○於肇事後已申告犯罪事實，雖否認有過失，仍符合
    自首之要件，仍應依自首規定減輕其刑。原審以被告甲○○罪證明確，因予論罪
    科刑，固非無見。惟查被告於肇事當時，其所駕駛之營大客車之煞車系統並未失
    靈，已如前述，乃原審未詳予調查，遽認其煞車系統失靈，無法正常運作，併認
    為肇事之過失責任原因，即尚有未洽。被告甲○○上訴意旨，全盤否認有過失，
    指摘原審對其判決不當，雖無足取；惟原審此部分判決既有可議，自應由本院將
    原審此部分判決予以撤銷改判。爰審酌被告甲○○之素行、過失程度、被害人所
    受損害、及其犯後態度暨迄未與被害人等達成民事和解等一切情狀，改對其量處
    有期徒刑六月。末按九十年一月四日修正，同年月十日經總統公布施行之刑法第
    四十一條規定：「犯最重本刑為五年以下有期徒刑之罪，而受六月以下有期徒刑
    或拘役之宣告，因身體、教育、職業、家庭之關係或其他正當事由，執行顯有困
    難者，得以一元以上三元以下折算一日，易科罰金。但確因不執行所宣告之刑，
    難收矯正之效，或難以維持法秩序者，不在此限。」，本件被告甲○○所犯本件
    業務過失致死罪，為最重本刑五年以下有期徒刑之罪，比較其行為前後之法律，
    以行為後裁判時之法律顯較有利，爰併依刑法第二條第一項從新從輕原則，併予
    諭知如易科罰金以三百元折算一日之標準，以資懲處。
三、據上論斷，應依刑事訴訟法第三百六十九條第一項前段、第三百六十四條、第二
    百九十九條第一項前段，刑法第二條第一項前段、第二百七十六條第二項、第二
    百八十四條第二項前段、第五十五條、第六十二條、第四十一條第一項，罰金罰
    鍰提高標準條例第一條前段、第二條，判決如主文。
本案經檢察官林炎昇到庭執行職務。
中    華    民    國      九十      年      五月        十五      日
                                  臺灣高等法院臺南分院刑事第二庭
                                      審判長法官  林    永    茂
                                            法官  蘇    重    信
                                            法官  陳    清    溪
右正本證明與原本無異。
如不服本判決，應於判決送達後十日內向本院提出上訴狀，其未敘述理由者並應於提
出上訴狀後十日內向本院補提理由書（應附繕本)。
                                      法院書記官  楊    清    旺
中    華    民    國      九十      年      五      月        十七      日
附錄法條：
刑法第二百七十六條第二項：從事業務之人，因業務上之過失犯前項之罪者，處五年
                          以下有期徒刑或拘役，得併科三千元以下罰金。


司法院資訊處製作；財團法人民間司法改革基金會備份。
